【裁判字號】    99,上訴,1278
【裁判日期】    991222
【裁判案由】    妨害性自主
【裁判全文】
臺灣高等法院臺中分院刑事判決        99年度上訴字第1278號
上  訴  人
即  被  告  王○○
指定辯護人  本院公設辯護人劉秋蘭  
上列上訴人因妨害性自主案件，不服臺灣彰化地方法院99年度訴
字第41號中華民國99年5月12日第一審判決（起訴案號：臺灣彰
化地方法院檢察署98年度偵字第2912號），提起上訴，本院判決
如下：
    主  文
上訴駁回。
    事  實
一、王○○欲介紹工作給其乾女兒莊○○，莊○○之已成年友人
    Ａ女（即警卷代號000000000號女子，下稱Ａ女，真實姓名
    、年籍均詳見警卷內彰化縣警察局彰化分局性侵害案件被害
    人代號與真實姓名對照表）因也想找工作，遂與莊○○一同
    於民國九十七年十二月一日下午六、七時許之前某時，搭乘
    客運自臺北南下至彰化市，莊○○並隨手帶一瓶寶特瓶裝之
    冰鎮紅茶於途中飲用。嗣二人於同日下午六、七時許抵達彰
    化市後，莊○○即以電話通知王○○搭載二人至王○○所介
    紹之工作場所（按：為一店面），看過工作地點後，王○○
    復將莊○○、Ａ女載至其位於彰化縣彰化市○○路一九○號
    之租屋處，之後，莊○○、Ａ女向王○○借機車出外找渠等
    之友人。王○○見莊○○、Ａ女外出時，未將莊○○攜帶而
    放置在其租屋處桌上之上述該瓶紅茶隨同帶出，且瓶內尚有
    剩餘之紅茶，竟起意基於對於女子以藥劑違反其意願而為猥
    褻行為之犯意，趁機將其前因憂鬱症，而於同年十一月十七
    日在財團法人臺灣省私立仁愛之家附設靜和醫院（下稱靜和
    醫院）門診時領取之安眠藥物Modipanol（顆粒狀，內含有
    氟硝西泮Flunit razepam成分，俗稱FM2，該次門診領取之
    藥物天數共二十八日）摻入該瓶紅茶內，待莊○○與Ａ女返
    回王○○上開租屋處時，不知情之Ａ女乃飲用上開紅茶約一
    、二口，王○○見Ａ女並未立即昏迷，又提議一同外出吃宵
    夜，此時，莊○○因感覺想睡覺，而未與王○○、Ａ女一同
    外出而留在王○○上開租屋處睡覺，王○○遂僅帶Ａ女外出
    吃宵夜，席間，Ａ女在王○○之提議下，復飲用少許香檳酒
    （約塑膠免洗杯【果汁杯】二杯之量）。俟於同日晚上十一
    時三十分許，王○○帶Ａ女返回其上開租屋處時，Ａ女感覺
    口渴想喝水，王○○在告以無開水可供飲用後，進而勸誘Ａ
    女飲用上述該瓶紅茶，Ａ女因不疑有他，乃將該瓶紅茶內所
    餘約三分之一容量之紅茶全數飲畢後即感頭痛而至王○○床
    上休息，旋因藥性發作昏迷不醒人事而無法抵抗，王○○隨
    即違反Ａ女意願，摟抱Ａ女身體，進而以手撫摸Ａ女胸部，
    並以嘴親吻Ａ女嘴巴之方式對Ａ女強制猥褻以滿足其性慾。
    嗣於翌日（即九十七年十二月二日）凌晨零時許，莊○○一
    覺醒來，見王○○摟著Ａ女，向前欲將王○○推開，發現Ａ
    女所著束胸脫落及王○○正親吻Ａ女嘴巴，旋通知朋友前來
    並報警，警方到場處理時，並扣得前述寶特瓶裝之冰鎮紅茶
    一瓶（內剩約三毫升之紅茶，經取二毫升鑑驗，餘約一毫升
    ），因而查獲上情。
二、案經Ａ女訴由彰化縣警察局彰化分局報請臺灣彰化地方法院
    檢察署檢察官偵查起訴。
    理  由
壹、證據能力部分
    按被告以外之人於審判外之陳述，雖不符前四條之規定，而
    經當事人於審判程序同意作為證據，法院審酌該言詞陳述或
    書面陳述作成時之情況，認為適當者，亦得為證據；當事人
    、代理人或辯護人於法院調查證據時，知有第一百五十九條
    第一項不得為證據之情形，而未於言詞辯論終結前聲明異議
    者，視為有前項之同意，刑事訴訟法第一百五十九條之五定
    有明文。本案下列引為證據之證人於審判外之陳述及或書面
    陳述，檢察官、被告及其辯護人均未爭執其證據能力，復未
    於言詞辯論終結前聲明異議，而本院審酌並無證據顯示該等
    證據有違法取供、違法取證或存有明顯瑕疵之情形，且均與
    本案具有關連性，為證明犯罪事實存否所必要，認為以之作
    為證據均應屬適當，揆諸上開規定，應認均具有證據能力。
    又扣案瓶裝紅茶之寶特瓶一瓶，係員警依合法扣押程式所得
    之物證，並為檢察官、被告及辯護人所不爭執，且迄至言詞
    辯論終結前亦均未聲明異議，本院審酌並無證據顯示該扣案
    物有違法取得之情形，且與本案具有關連性，並經本院於審
    理期日當庭提示予檢察官、被告及其選任辯護人而依法踐行
    調查程式，認為以之作為證據亦屬適當，依法亦認具有證據
    能力。
貳、實體部分：
一、上揭犯罪事實，業據被告王○○坦承不諱，核與證人即告訴
    人Ａ女於原審證述：係證人莊○○說她乾爸即被告要介紹工
    作給她，渠才與證人莊○○於前述時間，一起坐客運到彰化
    市，由被告接渠等至他介紹之工作的店看，之後約在同日晚
    上八、九點回到被告的家（指被告上址租屋處）後，渠與莊
    淑貞向被告借機車一同外出找朋友，並沒有將莊○○帶往被
    告家的該瓶紅茶帶出門，該瓶紅茶放在被告家的桌上，待渠
    與證人莊○○返回被告租屋處時，渠有飲用該瓶紅茶約一、
    二口，被告乃提議外出吃宵夜，莊○○說不想吃宵夜，遂留
    在被告租屋處，並未與渠及被告一同外出吃宵夜，渠與被告
    外出吃宵夜時，被告有問渠要不要喝酒，渠才喝約二杯果汁
    杯量的酒，待渠與被告返回被告租屋處後，渠因口渴向被告
    詢問有無水可喝，被告答稱沒有後，即叫渠將該瓶紅茶喝完
    ，渠乃將該瓶內所餘約三分之一容量之紅茶全數飲完後，感
    覺頭痛而至被告床上休息，旋即昏迷不醒人事等語（見原審
    卷第五十、五十一頁），證人莊○○於警詢及偵查中證稱：
    伊與伊朋友（即Ａ女）是於九十七年十二月一日從臺北坐車
    到彰化大約下午七時許，伊就打電話給被告來載伊等，當時
    伊有從台北帶來一瓶寶特瓶裝之冰鎮紅茶放置被告住處（指
    被告上址租屋處），之後伊與Ａ女向被告借機車出去約一個
    多小時，...後來伊感覺頭昏想睡覺，就先在被告住處睡，
    然後被告及Ａ女又去吃麻油雞，伊沒有跟去，當伊醒過來時
    轉過身來就看到被告跟Ａ女睡在同一張床上，那時是九十七
    年十二月二日凌晨零時許，...當時伊看見被告有摟著Ａ女
    ，伊就很生氣去推開被告，發現Ａ女的束胸掉了，被告還在
    親她的嘴，...伊有叫告訴人（即Ａ女）但叫不醒...被告說
    這是他和Ａ女的事，要伊不要管，就把伊趕出去，伊叫朋友
    要去報警等語大致相符（分見警卷十一至十四頁、偵字第二
    九一二號卷第二十頁）。至於證人Ａ女及莊○○固於警詢均
    證稱渠等到達彰化，由被告前往搭載後，被告是先載渠等至
    其住處，之後渠等向被告借機車外出，後來（指證人Ａ女與
    莊○○外出找友人，返回被告租屋處之後）Ａ女沒有喝該瓶
    紅茶，接下來，渠二人復與被告外出看一間店面後，證人莊
    淑貞因感覺頭昏想睡覺，就先回到被告住處睡，然後被告與
    Ａ女才又去吃麻油雞等情節發生之經過順序與被告及證人Ａ
    女於原審所供或證述之過程略有出入，然本院審酌證人Ａ女
    、莊○○或因本案甫一發生不久即製作警詢筆錄，致一時緊
    張而陳述有誤之可能性非無，審及被告與證人Ａ女於原審係
    在對質詰問之過程中，就上開各項事件發生之經過順序均供
    、證述相符一致，是被告及證人Ａ女於原審所述之事發經過
    順序應較接近於事實，而可採認，附此敘明。
二、次查，警方於證人莊○○報案後，於九十七年十二月二日上
    午十時許，帶告訴人Ａ女至財團法人彰化基督教醫院採集尿
    液送驗，結果其尿液檢出7-aminoflunitrazepam（FM 2代謝
    物）乙節，有臺北榮民總醫院臨床毒物科九十七年十二月二
    十九日檢驗報告一紙在卷可參（見警卷第二十三頁），復有
    員警於九十七年十二月二日下午四時三十分許命被告提出而
    扣押之前述冰鎮紅茶飲料之寶特瓶一瓶（內原剩約三毫升之
    紅茶）扣案可資佐證，且經將該瓶紅茶送鑑定，取二毫升鑑
    驗，確檢出氟硝西泮（Flunitrazepam，俗稱FM2）乙節，亦
    有內政部警政署刑事警察局九十八年一月十七日出具之刑鑑
    字第０九七０一九四七七四號鑑定書一紙在卷可按（見警卷
    第二十二頁）。又被告在靜和醫院就診後，經該醫院醫師開
    立予被告之藥物，其中之Modipanol藥物確含有Flunitrazep
    am成分，且被告於本件案發前最後一次門診時間為九十七年
    十一月十七日，該日門診後領取之藥物天數共二十八日等情
    ，亦有靜和醫院九十八年十一月十九日、九十九年九月二十
    七日中仁靜醫字第五四九、四八０號函及檢附之被告就診病
    歷影本（見調偵字第六六九號卷第十五至二十三頁、本院卷
    第六十一、六二頁）、行政院衛生署管制藥品管理局九十八
    年十二月八日管檢字第０九八００一二八三八號函（見調偵
    字第六六九號卷第二十五頁）在卷可考。堪認被告自白確與
    事實相符。至於被告於本院審理時另陳稱：伊並非故意將藥
    物摻入前述紅茶飲料內，而係當時要服用藥物，但因住處沒
    有水，所以才把藥物摻入證人莊○○留下之紅茶內云云；惟
    觀卷附被告於靜和醫院之門診紀錄表，其所領取之藥物均為
    口服之顆粒狀藥碇，而一般人服用藥碇之習慣，多直接將藥
    碇放入口中，被告卻反將藥碇摻入寶特瓶裝之紅茶內，顯有
    悖於常情，況醫藥上使用之藥碇，為使病患易於吞服，外層
    多包覆以光滑薄膜，以該外包薄膜之特性，並不易溶解於水
    或一般飲料，以本件而言，被告於摻入前述紅茶內時，若未
    將其領取之安眠藥物Modipanol磨碎，除無法發揮其具有安
    眠之藥效外，Ａ女於飲用當時亦能輕易發現。是從上述情節
    ，應可認定被告將上開安眠藥物Modipanol摻入證人莊○○
    留下之寶特瓶裝紅茶飲料內之前，當已將該藥物磨碎，使其
    迅速溶解，且其摻入之目的，絕非如被告所稱係自身要服用
    藥物之故，加諸被告自身已服用該安眠藥多時，深知該藥之
    特性，則其摻入之目的，不言可喻。從而，本件事證明確，
    被告犯行堪予認定，自應依法論科。
三、論罪科刑：
（一）查被告將內含Flunitrazepam （氟硝西泮）成分之安眠藥
      物Modipanol 摻入上開寶特瓶裝之冰鎮紅茶內，以誘使告
      訴人Ａ女飲用後，摟抱告訴人Ａ女身體，撫摸告訴人Ａ女
      胸部及以嘴親吻告訴人Ａ女之嘴巴，在客觀上已足以引起
      一般人之性慾，主觀上亦可滿足被告之性慾，自屬猥褻行
      為無疑，乃該當刑法第二百二十四條強制猥褻之構成要件
      ，並有刑法第二百二十二條第一項第四款之情形，核其所
      為，係犯同法第二百二十四條之一以藥劑強制猥褻罪（即
      加重強制猥褻罪）。至被告將前述安眠藥物摻入上開紅茶
      內以勸使告訴人Ａ女飲用，該藥物內含有Flunitrazepam
      （氟硝西泮）成分，已如前述，雖Flunitrazepam（氟硝
      西泮）係屬毒品危害防制條例規範之第三級毒品，然本院
      審酌該等安眠藥物係被告至靜和醫院就診時，由該醫院醫
      師開立予被告服用，被告為本件犯行時，主觀上應僅認知
      該藥物係屬具安眠作用之藥劑，而非作為第三級毒品之用
      ，故被告應無該當毒品危害防制條例第六條第三項以欺瞞
      或其他非法方法使人施用第三級毒品罪之構成要件可言，
      附此敘明。
（二）被告雖自稱罹患有重度憂鬱症，案發前曾服用靜和醫院開
      立之藥物及飲酒，於案發時之辨識能力可能較一般人為低
      ，有影響犯罪之可能云云。惟查，被告於原審審理時自承
      其於為本件犯行前，與告訴人Ａ女外出吃宵夜時，僅飲用
      加水稀釋後約二杯半塑膠免洗杯量的香檳酒，喝不多等語
      （見原審卷第五十六頁），足見被告於本件行為前，尚未
      因飲酒而影響其精神狀態；又原審曾檢附被告在靜和醫院
      就診之病歷，送請行政院衛生署草屯療養院鑑定被告於本
      件行為時，是否有刑法第十九條規定之「因精神障礙或其
      他心智缺陷，致不能辨識其行為違法或欠缺依其辨識而行
      為之能力，或致其辨識行為違法或依其辨識而行為之能力
      ，顯著減低」之情形，該院鑑定後函覆以：「綜合王員（
      即被告）過去生活史、疾病史及鑑定所得資料，王員於鑑
      定過程中，言談閃爍、迂迴、避重就輕，且多次強調自己
      近來努力行善，彌補自己過去的錯誤，有企圖藉此博得好
      印象之可能。此外，選擇性記憶的情形明顯，如詢問前科
      史時，特意避開過去的性侵害犯行起訴紀錄及記得當晚與
      被害人去吃宵夜，卻不記得自己是否在紅茶中加入安眠藥
      等。描述過去的前科紀錄時，多將犯行原因歸咎於藥物使
      用或是因為他人的影響所致，有逃避自身行為責任的傾向
      。因此，本院推論其犯行時之精神狀況，並未有因精神障
      礙或其他心智缺陷，致不能辨識其行為違法或欠缺依其辨
      識而行為之能力，或致其辨識行為違法或依其辨識而行為
      之能力，顯著減低」之情形，亦有行政院衛生署草屯療養
      院九十九年四月二日草療精字第二０一三號函及檢附之性
      侵害加害者鑑定報告書一份存卷可參（見原審卷第三十五
      至三十八頁）；再者，審諸被告犯案之過程，其趁證人莊
      淑貞與告訴人Ａ女外出未將所攜帶之紅茶隨同帶出之便，
      竟將本身服用具有使產生嗜睡、有安眠效果之藥物Modipa
      nol磨碎後摻入，且勸誘告訴人Ａ女飲用，又於證人莊淑
      貞發現時，將莊○○趕出門外等情，堪認被告實行本件犯
      行時，行為舉止與常人無異，要與其飲酒及患有憂鬱症之
      精神疾病無涉，被告自無刑法十九條免除及減輕其刑規定
      之適用，而被告請求將本案再送其他鑑定機關實施精神鑑
      定，本院認亦無必要。至於法務部法醫研究所雖認Modipa
      nol如合併使用酒精，會有加成作用，增加困倦、嗜睡、
      影響平衡和語言能力、肌肉無力、呼吸抑制等副作用，無
      法排除會影響服用者中樞神經，進而影響精神狀態之可能
      ，但就是否會影響其辨識行為違法之能力，則難以判斷（
      見本院卷第六十三、六十四頁，法務部法醫研究所九十九
      年十月二十一日法醫理字第０九九０００五三九八號函）
      ；另靜和醫院亦回覆本院，認服用Modipanol是否會對精
      神狀態造成影響，甚而影響其辨識行為違法之能力，需視
      病患服藥時間與案發時間等多重因素，患者若同時服用含
      酒精之飲品，可能為上訴因素之一（見本院卷第六十八頁
      ，靜和醫院九十九年十一月一日中仁靜醫字第五四九號函
      ），俱無法指明本件被告行為當時是否因服用上述Modipa
      nol藥物及酒精，而使其辨識行為違法之能力，較一般人
      為低，是以上開函文，均難資為有利被告之認定，附此說
      明。
三、原審認被告罪證明確，而依刑法第二百二十四條之一以藥劑
    強制猥褻罪予以論罪，並審酌被告為逞一己私慾妨害他人性
    自主權，下藥劑對告訴人Ａ女為猥褻行為，造成告訴人Ａ女
    身心受創，行為實不足取，並考量被告犯後坦認犯行，業與
    告訴人Ａ女達成和解，有彰化縣彰化市調解委員會調解書一
    紙在卷可參（見調偵字第六六九號卷第二頁），及參酌被告
    前曾因故意犯罪受有期徒刑以上刑之宣告，然已執行完畢逾
    五年之前科素行（此有臺灣高等法院被告前案紀錄表一紙在
    卷可查）暨其之生活狀況、品行、智識程度等一切情狀，量
    處被告有期徒刑三年二月；並說明本件本件被告雖業與告訴
    人Ａ女和解，且被告罹患有重度憂鬱症之精神疾病，有被告
    提出之由靜和醫院出具之診斷證明書（見調偵字第六六九號
    卷第十四頁）及上揭卷附之靜和醫院病歷可參，但被告該病
    症顯然並未影響被告決定是否實行本件犯行之判斷，核與其
    實行本件犯行無涉，已如上述，且被告係在告訴人Ａ女不知
    情之情況下，誘使告訴人Ａ女飲用其已摻入上開安眠藥物之
    飲料，進而對告訴人Ａ女為猥褻行為，其所為之犯罪行為，
    為一般大眾所難接受，更為社會上女性所深惡痛絕，難認其
    犯罪情狀有何可憫恕之處，且因本件業已量處被告有期徒刑
    三年二月，亦不符合緩刑之要件，另扣案之前開寶特瓶裝冰
    鎮紅茶一瓶，並非被告所有（應係證人莊○○所有），雖被
    告將靜和醫院醫師開立予其合法持有之上開藥物摻入莊○○
    所有之該等瓶紅茶內，然該藥物顯已溶合於該瓶紅茶內而無
    法析離，業屬證人莊○○所有之物，自不予宣告沒收。核其
    認事用法及量刑堪認妥適，被告上訴，仍執陳詞指摘原判決
    不當，為無理由，應予駁回。
據上論結，應依刑事訴訟法第三百六十八條，判決如主文。
本案經檢察官徐松奎到庭執行職務。
中    華    民    國    99    年    12    月    22    日
            刑事第七庭    審判長法  官  林  榮  龍                        
                                法  官  黃  仁  松                        
                                法  官  王  義  閔                        
上列正本證明與原本無異。                                                  
如不服本判決應於收受送達後十日內向本院提出上訴書狀，其未                  
敘述上訴理由者，並得於提起上訴後十日內向本院補提理由書 (                  
均須按他造當事人之人數附繕本)「切勿逕送上級法院」。
                                           
                                書記官  陳  慈  傳      
                                                  
中    華    民    國    99    年    12    月    23    日

司法院資訊處製作；財團法人民間司法改革基金會備份。
